---
title: "¿Por qué México no crece? Panorama del curso"
author: "Alejandro Márquez Velázquez y Benjamín García Páez"
institute: "Facultad de Economía de la UNAM"
date: "2026-03-11"
date-format: "D [de] MMMM [de] YYYY"
lang: es
format:
  revealjs:
    theme: default
    slide-number: true
    footer: "Semestre 2026-2"
    transition: slide
    embed-resources: true
css: ../assets/styles.css
transition: slide
background-transition: fade
editor: visual
include-after-body: ../assets/clock.html
---

```{r setup, include=FALSE}
# Carga el paquete countdown
library(countdown)
library(qrcode)

```

## Actividades de la sesión {.center}

1.  Ronda de presentaciones.

2.  Debate relámpago.

3.  Presentación del programa.

4.  *Analizar* el caso de Chile.

## Ronda de presentación

Mencionar:

-   Nombre

-   Ciudad natal

-   Dato curioso, interés personal o hobby

## Debate relámpago

Posicionarse (a favor o en contra) de la siguiente afirmación y preparar argumento:

::: incremental
-   La trampa de ingreso medio se resuelve con ‘más mercado’.
-   Sin manufactura no hay convergencia.
:::

## Objetivos de aprendizaje de la asignatura (1/2) {.smaller}

Al final de la asignatura, lxs estudiantes podrán:

::: incremental
1.  *Describir* las causas y las características de la Trampa del Ingreso Medio en el contexto de las economías latinoamericanas.

2.  *Analizar* el impacto de la desindustrialización prematura en la productividad de largo plazo, integrando las teorías de la ventaja comparativa dinámica y el papel de la manufactura como motor de crecimiento.

3.  *Contrastar* la dinámica del crecimiento bajo instituciones extractivas con la propuesta del Nuevo Desarrollismo.
:::

## Objetivos de aprendizaje de la asignatura (2/2)

::: incremental
4.  *Evaluar* la eficacia de herramientas macroprudenciales y estrategias de gestión de rentas para mitigar la Enfermedad Holandesa y la volatilidad en economías ricas en recursos.

5.  *Formular* recomendaciones de política económica que sinteticen soluciones a fallas estructurales del desarrollo, adaptadas a las restricciones institucionales y políticas de un país específico.
:::

## ¿Qué es un Policy Brief? {.center}

:::::: columns
::: {.column width="60%"}
Un **documento ejecutivo** dirigido a tomadorxs de decisiones que comunica análisis complejos de manera **clara y persuasiva**.

<br>

**Objetivo:** Integrar los conocimientos del curso para diagnosticar un problema estructural de desarrollo y proponer soluciones técnicas viables.
:::

:::: {.column width="40%"}
::: callout-important
Peso en la calificación 35% de la nota final
:::
::::
::::::

## Estructura del Policy Brief {.smallerer}

::::: columns
::: {.column width="50%"}
### Contenido requerido

1.  Presentación del **problema de desarrollo** en su contexto histórico
2.  **Diagnóstico**: explicación del problema
3.  **Evaluación** de alternativas de política
4.  **Recomendaciones** operativas

<br>

Máximo **1,500 palabras**
:::

::: {.column width="50%"}
### Ejes analíticos

-   Trampa del ingreso medio
-   Desindustrialización prematura
-   Sinergia institucional y gestión de rentas
-   Trilema del tipo de cambio
-   Enfermedad holandesa
-   El Estado facilitador

<br>

Elige **1-2**
:::
:::::

## Citación de Textos Obligatorios {.center}

::: callout-warning
Requisito indispensable

Tu policy brief **debe citar y dialogar** con las lecturas obligatorias del curso.
:::

<br>

### ¿Por qué?

-   Fundamenta tu diagnóstico en **evidencia académica**
-   Demuestra dominio de los **marcos teóricos** del curso
-   Conecta tu caso con **debates más amplios** sobre desarrollo

## Calendario de entregas

| Fase                         |  Peso   | Fecha                 |
|:-----------------------------|:-------:|:----------------------|
| Título y Propuesta           |   10%   | Clase 4 (25 feb)      |
| Presentación de Avances      |   10%   | Clase 9 (8 abr)       |
| **Entrega del Policy Brief** | **35%** | **Clase 16 (27 may)** |
| Presentación Final           |   10%   | Clase 17 (3 jun)      |

<br>

::: callout-tip
En total

El proyecto del policy brief representa el **65%** de tu calificación final.
:::

## Formato de las Sesiones {.smaller}

::: callout-note
Aula Invertida (*Flipped Classroom*)

Aprender haciendo, no solo escuchando.
:::

<br>

::::: columns
::: {.column width="50%"}
### Primera mitad

**Clase magistral**

-   Exposición de conceptos clave
-   Contextualización teórica
-   Conexión con las lecturas
:::

::: {.column width="50%"}
### Segunda mitad

**Trabajo activo**

-   Resolución de problemas
-   Discusión en grupos
-   Aplicación a casos reales
:::
:::::

<br>

::: fragment
*¿Por qué?* La evidencia muestra que el aprendizaje activo mejora la retención y la capacidad de aplicar conocimientos.
:::

## Módulo COIL {.center}

**Collaborative Online International Learning**

A partir de la **Clase 11** (22 de abril), trabajaremos en línea con estudiantes de la **Freie Universität Berlin**.

<br>

::: callout-warning
Idioma de las sesiones COIL

Inglés
:::

## Requisitos Técnicos para COIL {.smaller}

Cada estudiante debe traer a las sesiones COIL:

<br>

| Requisito       | Detalle                                             |
|-----------------|-----------------------------------------------------|
| **Equipo**      | Laptop o tablet con Webex instalado                 |
| **Audio**       | Audífonos con micrófono (headset) — **obligatorio** |
| **Cámara**      | Encendida durante toda la sesión                    |
| **Puntualidad** | Conectados a las **9:00 AM en punto**               |

<br>

::: callout-important
¿Por qué el headset?

Al estar todxs en el mismo salón, usar bocinas genera eco que imposibilita la comunicación con Berlín.
:::

## Evaluación del Curso

::::: columns
::: {.column width="55%"}
### Componentes

| Elemento                   | Peso |
|----------------------------|:----:|
| Policy Brief (total)       | 65%  |
| Exámenes cortos (3)        | 25%  |
| Asistencia y participación | 10%  |
:::

::: {.column width="45%"}
### Exámenes cortos

**Duración:** 30 minutos

**Fechas:**

-   Clase 6 (11 mar)
-   Clase 10 (15 abr)
-   Clase 16 (27 may)

Evalúan **aleatoriamente** contenidos de sesiones anteriores.
:::
:::::

<br>

:::: fragment
::: callout-tip
Consejo

Mantente al día con las lecturas. Los exámenes pueden cubrir cualquier sesión previa.
:::
::::

## Asistencia y Participación {.center}

::: callout-warning
Regla del 20%

No faltar a más de **3 sesiones** sin justificación.

Llegar **+15 min tarde** = inasistencia.
:::

<br>

### ¿Qué cuenta como participación?

✅ Intervenciones en discusiones de clase

✅ Trabajo activo en las actividades grupales

✅ Contribuciones en las sesiones COIL

<br>

::: fragment
*La participación activa es parte integral del aprendizaje en este curso.*
:::

##  {background-color="#1a5276"}

::: {.r-fit-text style="color: white; font-weight: bold;"}
Minicaso
:::

::: {style="color: #aed6f1; font-size: 1.5em; margin-top: 0.5em;"}
Chile y la Trampa de Ingreso Medio
:::

## Instrucciones {background-color="#f8f9fa"}

::::: columns
::: {.column width="55%"}
### Escanea el código QR

Lee el caso de estudio y las instrucciones de la actividad

<br>

**Tiempo de lectura:** 5 minutos

**Trabajo en parejas:** 15 minutos

**Discusión en pleno:** 20 minutos
:::

::: {.column width="45%"}
```{r}
#| echo: false
#| fig-align: center
#| fig-width: 4
#| fig-height: 4

# ============================================
# INSTRUCCIONES PARA EL PROFESOR:
# 1. Crea un Google Doc con el contenido del archivo "minicaso_chile_gdoc.md"
# 2. Configura el enlace como "Cualquier persona con el enlace puede ver"
# 3. Copia la URL del Google Doc
# 4. Reemplaza la URL de abajo con tu URL real
# ============================================

url_google_doc <- "https://docs.google.com/document/d/15hC8crIi6EKEUgGdGVfSfWEYGOhWfAUNvpkB5IHv6aQ/edit?usp=sharing"

# Generar código QR

qr <- qr_code(url_google_doc)
plot(qr)
```
:::
:::::

## Preguntas para la Discusión {background-color="#f8f9fa"}

<br>

::: {style="font-size: 1.1em;"}
> ¿Qué asumiría la **teoría dominante** aquí?

<br>

> ¿Cuál es el **valor agregado** del enfoque alternativo?
:::

## Moodle {.center}

::: callout-important
Regístrense hoy

<https://eaposgrado.economia.unam.mx/course/view.php?id=128>

**Clave:** Trampa del ingreso medio
:::

<br>

### ¿Por qué registrarse con su correo UNAM?

Cada aviso que publiquemos en el foro **"Avisos"** llegará directamente a su bandeja de entrada.

Registro con otro email = revisar de manera manual el foro de Avisos antes de clase.

## Para la próxima sesión (11 feb) {.center}

### Clase 2: Manufacturas como Estrategia de Industrialización

## Tarea 1: Selección de Caso y Eje Analítico {.smaller}

::: callout-warning
Actividad en Moodle

Entren al foro en **Sesión 2** y elijan su combinación de:

**País-Periodo** + **Eje Analítico**
:::

<br>

### Recuerden:

-   No se pueden repetir combinaciones exactas entre compañerxs
-   Esta elección define su **policy brief** del semestre
-   Revisen los ejes analíticos en el programa antes de elegir

## Tarea 2: Lecturas obligatorias {.smaller}

Antes de llegar a clase, lean:

<br>

| Texto | Enfoque |
|------------------------------------|------------------------------------|
| **Chang, Andreoni & Kuan (2013)** | Experiencias internacionales de política industrial |
| **Haraguchi, Cheng & Smeets (2017)** | La importancia de las manufacturas en el desarrollo |

<br>

::: callout-tip
¿Dónde están?

Moodle → **Lecturas obligatorias** (carpeta)
:::

## Resumen: Lo que deben hacer esta semana {.center}

| Qué                                    | Cuándo           |
|----------------------------------------|------------------|
| ✅ Registrarse en Moodle               | **Hoy**          |
| 📖 Leer Chang et al. (2013)            | Antes del 11 feb |
| 📖 Leer Haraguchi et al. (2017)        | Antes del 11 feb |
| 🎯 Elegir País-Periodo y Eje Analítico | Antes del 11 feb |

<br>

::: fragment
### ¿Preguntas?

📧 alejandro.marquez\@economia.unam.mx
:::
