---
title: "¿Por qué México no crece? Panorama del curso"
author: "Alejandro Márquez Velázquez y Benjamín García Páez"
institute: "Facultad de Economía de la UNAM"
date: "2026-03-11"
date-format: "D [de] MMMM [de] YYYY"
lang: es
format:
  revealjs:
    theme: default
    slide-number: true
    footer: "Semestre 2026-2"
    transition: slide
    embed-resources: true
css: ../assets/styles.css
transition: slide
background-transition: fade
editor: visual
include-after-body: ../assets/clock.html
---

```{r setup, include=FALSE}
# Carga el paquete countdown
library(countdown)
library(qrcode)

```

##  {background-color="#1a5276"}

::: {.r-fit-text style="color: white; font-weight: bold;"}
Minicaso
:::

::: {style="color: #aed6f1; font-size: 1.5em; margin-top: 0.5em;"}
México y la Trampa de Ingreso Medio
:::

## Instrucciones {background-color="#f8f9fa"}

::::: columns
::: {.column width="55%"}
### Escanea el código QR

Lee las instrucciones de la actividad y el caso de estudio

<br>

**Tiempo de lectura:** 5 minutos

**Trabajo en grupo:** 10 minutos

**Discusión en pleno:** 15 minutos
:::

::: {.column width="45%"}
```{r}
#| echo: false
#| fig-align: center
#| fig-width: 4
#| fig-height: 4

# ============================================
# INSTRUCCIONES PARA EL PROFESOR:
# 1. Crea un Google Doc con el contenido del archivo "minicaso_chile_gdoc.md"
# 2. Configura el enlace como "Cualquier persona con el enlace puede ver"
# 3. Copia la URL del Google Doc
# 4. Reemplaza la URL de abajo con tu URL real
# ============================================

url_google_doc <- "https://docs.google.com/document/d/1qIknjlADA-NHFM54eM9lrcrnIxX12hOhxJNDMHHZXSk/edit?usp=sharing"

# Generar código QR

qr <- qr_code(url_google_doc)
plot(qr)
```
<http://bit.ly/4sImzKy>
:::
:::::

## Preguntas para la Discusión {background-color="#f8f9fa"}

<br>

::: {.incremental .highlight-current}
1) ¿Por qué México no crece?

<br>

2) Tema relevante?

<br>

3) Nearshoring oportunidad real?

:::

## Programa

¿Qué les llamó la atención, qué les generó curiosidad o qué no les quedó claro?

## Programa: panorama

México, comparación internacional, integración

## Programa: Módulo COIL {.center}

**Collaborative Online International Learning**

A partir de la **sesión 6** (22 de abril), trabajaremos en línea con estudiantes de la **Freie Universität Berlin**.

<br>

::: callout-warning
Idioma de las sesiones COIL

Inglés
:::

## Programa: Requisitos Técnicos para COIL {.smaller}

Cada estudiante debe contar para las sesiones COIL:

<br>

| Requisito       | Detalle                                             |
|-----------------|-----------------------------------------------------|
| **Equipo**      | Laptop o tablet con Webex instalado                 |
| **Audio**       | Audífonos con micrófono (headset)                   |
| **Cámara**      | Encendida durante toda la sesión                    |
| **Puntualidad** | Conectados a las **9:00 AM en punto**               |


## Moodle {.center}

::: callout-important
Regístrense hoy

<https://eaposgrado.economia.unam.mx/course/view.php?id=128>

**Clave:** Trampa del ingreso medio
:::

<br>

### ¿Por qué registrarse con su correo UNAM?

Cada aviso que publiquemos en el foro **"Avisos"** llegará directamente a su bandeja de entrada.

Registro con otro email = revisar de manera manual el foro de Avisos antes de clase.

## Para la próxima sesión (18 mar) {.center}

Antes de llegar a clase, recomendamos que lean:

<br>

**Haraguchi, Cheng & Smeets (2017)** | La importancia de las manufacturas en el desarrollo

::: callout-tip
¿Dónde están?

Moodle → **Lecturas recomendadas** (carpeta)
:::



::: fragment
### ¿Preguntas?

📧 alejandro.marquez\@economia.unam.mx
:::
